【裁判字號】    98,消債抗,9
【裁判日期】    981230
【裁判案由】    聲請更生程序
【裁判全文】
臺灣高雄地方法院民事裁定             98年度消債抗字第9號
抗  告  人  甲○○
上列當事人因消費者債務清理事件聲請更生，對本院於民國97年
12月12日所為97年度消債更字第1498號民事裁定提起抗告，本院
裁定如下：
    主  文
抗告駁回。
抗告費用新臺幣壹仟元由抗告人負擔。
    理  由
一、本件抗告意旨略以：抗告人現居於學校，每月生活費用至少
    需新臺幣（下同）11,416元，自無法以原審所認定之金額9,
    829 元支付全部生活費用所需；又抗告人之父母名下雖有不
    動產，惟公告現值分別為96,804元、247,900 元、99,600元
    ，交易價值均低且屋齡已久，難以出租獲利，亦不易變現，
    抗告人之父林福惠身體殘障，每月就投資部分獲利僅6,93 9
    元，故雙親實須由抗告人扶養，縱抗告人無須負擔扶養義務
    ，抗告人每月酌給孝親費5,000 元，亦不為過；此外，抗告
    人之弟妹3 人仍在學，抗告人仍須對之負擔扶養義務，縱無
    須負擔，亦應酌給每人每月生活費約4,000 元，抗告人所負
    無擔保或無優先權之債務總額並未逾1,200 萬元，復未經法
    院裁定開始清算程序或宣告破產等語，爰依法提起本件抗告
    並聲明：原裁定廢棄；准許開始抗告人之更生程序。
二、按「為使負債務之消費者得依本條例所定程序清理其債務，
    以調整其與債權人及其他利害關係人之權利義務關係，保障
    債權人之公平受償，謀求消費者經濟生活之更生及社會經濟
    之健全發展，特制定本條例。」、「債務人不能清償債務或
    有不能清償之虞者，得依本條例所定更生或清算程序，清理
    其債務」，消費者債務清理條例第3 條定有明文，上開條文
    所謂「不能清償或有不能清償之虞」，應綜合債務人之財產
    、信用、收支與其所負全部債務等狀況，評估其負債是否大
    於資產，已無償債能力，或即使仍得勉力清償，但是否因而
    難以維持基本生活，而有不能清償之虞等情，為其判斷之準
    據。又聲請更生或清算不合程式或不備其他要件者，法院應
    以裁定駁回之，但其情形可以補正者，法院應定期間先命補
    正，消債條例第8 條亦有明文。
三、本件抗告人固以前情為由，提起本件抗告，惟查：
  (一)依原審卷卷附之財政部臺灣省南區國稅局96年度綜合所得稅
    各類所得資料清單所載，抗告人96年之所得總額為580,027
    元，則核算抗告人每月平均收入約為48,336元【計算式：58
    0027÷12≒48336 ，元以下四捨五入】；又抗告人並未陳明
    收入有何變化或降低，故應認抗告人每月平均收入為48,336
    元；此外，抗告人前曾與最大債權銀行荷蘭銀行請求協商，
    經荷蘭銀行以抗告人未能接受顯足以負擔之還款方案為由，
    駁回抗告人之協商申請，亦有前置協商不成立通知書附於原
    審卷可查，可採為真實。
  (二)其次，抗告人雖陳明每月須支出個人膳食費、勞健保費、住
    宿費、團保費、交通費、教育費等計11,416元，惟抗告人既
    已欠債難還，有關個人日常生活所需費用，自應樽節開支，
    不得超越一般通常之人應有之享受，否則顯有失公允。本院
    參酌認以內政部公告之98年度台灣省每人每月最低生活標準
    為9,829 元，在此範圍內始屬必要支出，超過部分不能認為
    屬必要支出，始屬公允；至於扶養其父母林福惠、陳月裡部
    分，按受扶養權利者，以不能維持生活而無謀生能力者為限
    ；前項無謀生能力之限制，於直系血親尊親屬不適用之。因
    負擔扶養義務而不能維持自己生活者，免除其義務，但受扶
    養權利者為直系血親尊親屬或配偶時，減輕其義務，民法第
    1117條第1 項、第2 項、第1118條亦有明定。本件林福惠於
    96年收入計77,147元，且名下所有財產含房地、汽車、投資
    計有8 筆，價值總計5,691, 370元；另陳月裡於96年之所得
    總額為44,180元，名下所有財產包含房地、投資，價值總計
    1,483,507 元，有財政部高雄市國稅局96年度綜合所得稅各
    類所得資料清單、財政部高雄市國稅局財產歸屬資料清單各
    1 份在卷可查，實難認其等有不能維持生活之情事，故抗告
    人主張應負擔林福惠、陳月裡扶養費用云云，自不可採；另
    抗告人主張應負擔抗告人之弟妹扶養費用云云，經查，按左
    列親屬，互負扶養之義務：一、直系血親相互間。二、夫妻
    之一方與他方之父母同居者，其相互間。三、兄弟姊妹相互
    間。四、家長家屬相互間。負扶養義務者有數人時，應依左
    列順序定其履行義務之人：一、直系血親卑親屬。二、直系
    血親尊親屬。三、家長。四、兄弟姊妹。五、家屬。六、子
    婦、女婿。七、夫妻之父母。民法第1114條、第1115條第1
    項分別定有明文。本件抗告人之父母仍有投資等財產且金額
    非低，業如上述，堪認仍具相當資力得以扶養抗告人以外之
    子女即抗告人之弟妹，復依上開規定，林福惠、陳月裡應先
    於抗告人對抗告人之弟妹負扶養義務，抗告人主張應負擔此
    部分之扶養費用，亦屬無據；又抗告人本身既負債務，對於
    自己經濟狀況及相關支出本應量力而為，倘仍由抗告人酌給
    父母或其弟妹孝親費及生活費用，反導致抗告人之債權人承
    受無法受償之不利益結果，自非公平，故抗告人主張應酌給
    孝親費及生活費乙節，亦不足取。
  (三)則以抗告人每月平均收入48,336元扣除每月最低生活費用9,
    829 元，尚餘38,507元，足供抗告人支付荷蘭銀行所提出之
    還款金額每月21,000元；且以上開餘額清償債務，不計算利
    息，抗告人清償全部債務1,102,000 元僅需29期，而抗告人
    現為27歲（71年5 月16日生），正值青年，可見抗告人無任
    何不能清償債務之情事，抗告人所為更生之聲請，顯然無據
    。
四、綜上所述，本件抗告人聲請更生，既無法立證證明有何客觀
    上不能清償之情事，原審以此為由裁定駁回抗告人更生之聲
    請，並無違誤。抗告意旨指摘原裁定不當，求予廢棄另為裁
    定，為無理由，應予駁回。
五、據上論結，本件抗告為無理由，依消費者債務清理條例第11
    條第2 項、第15條，民事訴訟法第495 條之1 第1 項、第44
    9 條第1 項、第95條、第78條，裁定如主文。
中    華    民    國    98    年    12    月    30    日
                 民事庭審判長 法  官  林玉心
                              法  官  謝文嵐
                              法  官  高瑞聰
以上正本係照原本作成。
本件不得再抗告。
中    華    民    國    99    年    1     月    4     日
                              書記官  吳雅琪


司法院資訊處製作；財團法人民間司法改革基金會備份。
